最高法院民事判決　　　　　　　　　　　　　　　八十七年度台上字第二七一一號
　　上　訴　人　陳俊龍
　　被 上訴 人　黃文進
右當事人間請求返還定金事件，上訴人對於中華民國八十七年二月二十四日台灣高等
法院第二審更審判決（八十六年度上更(一)字第四七四號），提起上訴，本院判決如左
：
    主  文
原判決除假執行部分外廢棄，發回台灣高等法院。
    理  由
本件上訴人主張：被上訴人於民國八十四年七月五日委任訴外人僑美房屋仲介股份有
限公司（下稱僑美公司），銷售其所有坐落桃園市○○段四二七號土地及地上門牌號
碼桃園市○○路一二九號房屋，期間自八十四年七月五日至八十四年十月五日止。伊
於僑美公司受委任銷售期間內之同年八月廿八日交付僑美公司定金支票新台幣（下同
）一百萬元乙紙購買系爭房地，約定於同年九月三十日簽訂買賣契約。伊交付上開支
票與被上訴人之代理人僑美公司收受，即與交付現金無異，契約應視為成立。詎被上
訴人竟拒絕簽約，依兩造間訂金收據之約定，被上訴人自應加倍退還定金，扣除僑美
公司已退還伊定金一百萬元，被上訴人尚應給付一百萬元等情，求為命被上訴人如數
給付並加給法定遲延利息之判決。
被上訴人則以：伊委任僑美公司出售系爭房地，要求收受定金須收取現金，並未同意
收受遠期支票，僑美公司違反約定收取上訴人交付之遠期支票，伊並未同意。且上訴
人要求於簽約後再付二百萬元時，伊即應交付文件辦理系爭房地所有權移轉登記，與
一般買賣習慣不合，有違公平誠信原則，伊未同意等語，資為抗辯。
原審將第一審所為上訴人勝訴判決廢棄，改判駁回其訴，無非以：上訴人曾於八十四
年四月間經由同一之僑美公司向被上訴人買受系爭房屋同棟之地下室，價金五百九十
萬元，除前款二百九十萬元按期支付外，尾款依約應在八十四年八月二十日付清。上
訴人竟遲至八十四年十一月四日始付清尾款之事實，為上訴人所不爭，則被上訴人抗
辯：上訴人在前次買賣應付價金尚有三百萬元遲延未付之際，忽又於八月二十八日欲
購價值三倍－總價一千八百一十萬元之房地，自足令人產生懷疑，伊基於此種考慮，
要求定金必須交付現金，且必須收足三分之二價金即一千二百萬元，始願過戶等語，
堪信為真。雖被上訴人於八十四年七月五日委任僑美公司銷售系爭房屋，上訴人於僑
美公司銷售期間內之同年八月二十八日交付僑美公司定金支票一百萬元乙紙，惟按票
據法第一百二十八條第二項規定：「支票在票載發票日前，執票人不得為付款之提示
」，上訴人交付予僑美公司之定金支票，發票日為同年九月三十日，依支票發票人楊
俊雄在聯邦銀行支票存戶之支票存款對帳單之記載，其於八十四年九月二十九日之存
款僅為二萬四千六百六十三元，至翌日即八十四年九月三十日始再存入一百十六萬五
千元，則上訴人於八十四年八月二十八日交付之定金支票，至同年九月二十九日以前
，顯不得為付款之提示，自不得認為上訴人已交付定金。況被上訴人既已明示定金須
以交付現金及必須收足三分之二之價金即一千二百萬元，始願過戶為契約必要之點，
依民法第一百五十三條第二項規定，除兩造就此必要之點意思表示合致，否則亦難認
買賣契約成立。被上訴人之代理人僑美公司於八十四年八月二十八日收受支票後，至
屆八十四年九月三十日支票票載發票日，期間長達一個月又三日，始終無法說服被上
訴人接受上訴人之條件付款，兩造顯未就上開契約必要之點為合致之意思表示，契約
即不能認已成立。從而上訴人請求被上訴人給付一百萬元並加給法定遲延利息，不應
准許等詞，為其判斷之基礎。
惟查被上訴人係委任僑美公司銷售系爭房地，既為原審確定之事實，則買賣雙方就契
約之意思表示是否合致，即應以僑美公司與上訴人就系爭房地買賣契約必要之點意思
表示是否合致為斷。被上訴人所稱定金必須交付現金，必須收足三分之二價金即一千
二百萬元，始願辦理系爭房地過戶等條件，於委任僑美公司銷售之初，是否已向僑美
公司指示﹖僑美公司於代理被上訴人收受定金支票時，已否向上訴人為此表示﹖此與
判斷系爭房地買賣契約是否成立﹖所關至切，自應予澄清。原審泛謂被上訴人既已明
示定金須為現金及必須收足三分之二價金即一千二百萬元，始願過戶為契約必要之點
，而未說明其表示之對象為何人，自嫌疏失。上訴論旨，指摘原判決不當，求予廢棄
，非無理由。
據上論結，本件上訴為有理由。依民事訴訟法第四百七十七條第一項、第四百七十八
條第一項，判決如主文。
中      華      民      國    八十七    年     十一     月     二十     日
                              最高法院民事第五庭
                                  審判長法官  吳  啟  賓
                                        法官  洪  根  樹
                                        法官  謝  正  勝
                                        法官  劉  福  來
                                        法官  黃  熙  嫣
      右正本證明與原本無異
                                              書  記  官
中      華      民      國    八十七    年     十二     月      四      日
